臺灣臺北地方法院刑事判決　　　　　　　95年度訴字第1304號
公　訴　人　臺灣臺北地方法院檢察署檢察官
被　　　告　丙○○
指定辯護人　本院公設辯護人甲○○
上列被告因公共危險案件，經檢察官提起公訴（95年度偵字第
15406號），本院判決如下：
    主  文
丙○○無罪。
    理  由
一、公訴意旨略以：被告丙○○為遊民，因居無定所，曾棲身於
    臺北市○○區○○街一九○號建築物九樓頂，嗣因該處九樓
    住戶要求被告離去且將其個人物品清除、丟棄，引致被告心
    生不滿，竟欲以燃燒物品方式令該住戶出面理論，其明知該
    處建築物為現供人使用之住宅，倘點燃鞭炮或其他易燃物品
    ，火勢燃燒該處紙箱、地板塑膠墊及木質樓梯扶手等物品，
    甚至延燒至該處住宅建築物，竟仍基於放火燒燬該處住宅之
    不確定故意，於民國九十五年七月十九日十五時許，攜帶長
    串鞭炮一串及打火機一個，前往該處九樓樓梯間，將鞭炮置
    於該處紙箱上後點燃，因尚未完全燃燒殆盡，又於同日十六
    時許，再度點燃前揭鞭炮，仍未能完全燃燒，被告為達其目
    的，乃前往臺北市○○街附近某商店內，購得酒精膏一瓶，
    復於同日十七時三十分許返回上址，將酒精膏自該處九樓樓
    梯間地板沿階梯滴灑至八樓樓梯間當作引信，欲以此方式再
    度點燃散落九樓樓梯間地板而仍未燃燒之鞭炮，利用前開打
    火機自該處八樓點燃酒精膏後，火勢立即自八樓樓梯往上延
    燒約四、五階之際，適乙○○、郭懿壁自該處八樓房屋外出
    而發覺，遂立刻以腳踩方式撲滅火勢，旋報請警消前來處理
    ，而未釀致成災，並當場扣得打火機一個及剩餘之酒精膏一
    瓶。因認被告涉犯刑法第一百七十三條第一項、第三項之放
    火燒燬現供人使用之住宅未遂罪嫌。
二、按犯罪事實應依證據認定之，無證據不得認定犯罪事實；又
    不能證明被告犯罪或其行為不罰者，應諭知無罪之判決，刑
    事訴訟法第一百五十四條第二項、第三百零一條第一項分別
    定有明文。再按事實之認定，應憑證據，如未能發現相當證
    據，或證據不足以證明，自不能以推測或擬制之方法，以為
    裁判基礎。且認定不利於被告之事實，須依積極證據，苟積
    極證據不足為不利於被告事實之認定時，即應為有利於被告
    之認定，更不必有何有利之證據。最高法院四十年上字第八
    十六號判例、三十年上字第八一六號判例，分別可資參照。
三、本件公訴人認被告涉有刑法第一百七十三條第一項、第三項
    之放火燒燬現供人使用之住宅未遂罪嫌，無非係以被告之供
    述、證人乙○○、郭懿壁之證詞、扣案之打火機一個、酒精
    膏一瓶及現場蒐證照片十二張為其主要論據。訊據被告固坦
    承有點燃酒精膏之行為，惟堅詞否認有何公訴人所指之犯行
    ，辯稱：當時係將酒精膏當作引信，欲將散落之鞭炮點燃叫
    醒住在九樓茶室內之人，並無放火之主觀意圖，如真有放火
    之意，就會使用汽油，何須使用酒精膏等語；而指定辯護人
    則以被告使用之酒精膏根本無法達成燒燬建築物之目的，且
    被告與八樓之住戶並無糾葛，其在八樓點燃酒精膏，顯然僅
    欲點燃鞭炮引起九樓住戶注意，絕無燒燬住宅之意，況且公
    訴人稱被告點燃衣物以達燒燬房屋之目的，惟本案並未查獲
    任何衣服，火災鑑定報告亦未提及本案有任何衣服燃燒之痕
    跡，此部分自屬不能證明等情為被告辯護。按：
  (一)行為後法律有變更者，適用行為時之法律，但行為後之法律
    有利於行為人者，適用最有利於行為人之法律，刑法第二條
    第一項亦定有明文。查本件被告行為後，刑法第二十六條關
    於不能未遂之處罰規定已於九十四年二月二日經總統令修正
    公佈，並於九十五年七月一日施行。修正前刑法第二十六條
    規定：「未遂犯之處罰，得按既遂犯之刑減輕之。但其行為
    不能發生犯罪之結果，又無危險者，減輕或免除其刑。」而
    修正後之刑法第二十六條則規定：「行為不能發生犯罪之結
    果，又無危險者，不罰。」是刑法關於不能未遂之處罰規定
    ，依修正前規定僅得減輕或免除其刑，而依修正後之規定則
    為不罰，經比較新、舊法，以適用新法之結果有利於行為人
    ，依前開法律規定，自應依修正前刑法第二十六條規定論處
    ，先此敘明。
  (二)被告於本案犯行中所使用之工具酒精膏一瓶、打火機、鞭炮
    與紙板，經本院函請中央警察大學鑑識科學研究委員會鑑定
    依被告所使用之上開工具，如經點火後，以現場之物品與環
    境條件，其犯罪手段是否足以達成燒燬建築物之目的，其鑑
    定結果認為：「依現場所附之照片，放火處之附近有樓梯之
    扶手與下之支撐物，因此進行相關之實驗，以了解其燃燒所
    造成之溫度與火焰高度，其相關實驗器材與實驗條件及實驗
    結果，如附件一所示，由於在其上50㎝處所量得之最高溫度
    僅為50℃，而火焰之最大高度亦僅為20～30㎝，且樓梯之塑
    膠皮在燃燒約3 分鐘酒精膏燃完後，仍保持完好，並未有因
    酒精膏之燃燒而促其進一步燃燒之現象，在此種情形下即便
    上方之樓梯扶手與下之支撐物均為木質材料亦不可能燃燒。
    而所謂『燒燬』依國外之學理（資料來源：日本消防法治研
    究會編，逐條解說消防法，2003年，p3），其說法有二，一
    為所謂『燒燬』是指火離開其媒介物之燃料，而移至主體物
    ，繼續其獨立燃燒之事實者，亦即獨立燃燒說；另一種為所
    謂『燒燬』是指目的物已因火力而喪失其原形之重要部分，
    已不能再回復其原本之作用者，亦即效力毀滅說。本案依實
    驗所得既不可能獨立燃燒亦不可能造成塑膠皮之喪失重要部
    分。」又關於本院函詢該火源起火能量是否大於現場可燃物
    質之最小發火能量而可能產生火災乙節，其鑑定結果認為：
    「由於酒精膏之燃燒其所造成之火焰依前之實驗所得最高僅
    約20～30㎝，而其上方50㎝處之溫度最高亦僅50℃（且一般
    樓梯扶手高度與為70～80㎝，若為70㎝以上之高度，其溫度
    當低於50℃），均未達表一所示杉、檜木、針松、桂樹、山
    毛櫸、米松、婆羅雙樹、坶樹、赤松、櫸木、七葉樹、白樺
    、桐、米檜、米杉等木材之引火點與發火點，因此不可能引
    燃木質材料。」此有中央警察大學九十五年十一月二十三日
    校鑑科字第○九五○○○五三○六號函附鑑定書一份在卷可
    稽（本院卷第一二七頁至第一三五頁）。
  (三)公訴人雖指依鑑定報告所記載之實驗條件，鑑定人係以被告
    將酒精膏平均潑灑於樓梯塑膠皮上，因此認為以樓梯面積六
    二五平方公分計算，每層潑灑五十公克之酒精膏，因此實驗
    之塑膠皮為一百二十及一百平方公分左右，酒精膏即以十公
    克為實驗數量進行實驗，然本案被告將五百公克之酒精膏全
    數潑灑於八樓至九樓之樓梯間，並非平均塗抹於樓梯之塑膠
    皮之表面上，且鑑定報告並未考慮到現場紙箱、碎屑及衣物
    之狀況，因此認為鑑定報告之實驗條件與本件案發之實際狀
    況並不相符，而認有請鑑定人到場說明之必要。惟查，公訴
    人對於上開鑑定報告之證據能力並不爭執，且為公務員職務
    上製作之證明文書，依刑事訴訟法第一百五十九條之四第一
    款規定得為證據。而依上開鑑定書附件一燃燒實驗第二點之
    記載及所附照片顯示，該實驗所使用之夜來香酒精膏與扣案
    酒精膏為相同之產品，又鑑定書第四點所示實驗條件記載：
    「1.由於酒精膏一瓶重約550g，扣除瓶重，其內之酒精膏約
    為500 公克，若以樓梯級數一般十級而言，假設縱火者將其
    平均灑於塑膠皮上，則每層約灑50公克，而樓梯深度以一般
    樓梯之25㎝計，則在25㎝四方之面積約為625c㎡，而實驗之
    二塊塑膠皮分別為120c㎡及100c㎡左右，約佔其五分之一，
    因此以10公克之酒精膏為實驗之數量。」此實驗條件乃假設
    縱火者將整瓶酒精膏使用殆盡之情況下，計算在實驗當中使
    用之小片塑膠皮上所應放置之酒精膏數量應為十公克，而該
    假設所指「縱火者將其平均灑於塑膠皮上」，雖與被告所供
    陳將酒精膏澆成葫蘆線狀之情形不同，惟依一般物理原理，
    酒精膏既呈現膏狀，則將之滴淋於地板上時，無論是否為平
    均潑灑或澆成葫蘆線狀，勢必均往水平方向向外擴散，而不
    致層層堆疊而形成立體形狀，且依卷附現場照片所示，被告
    滴淋之酒精膏確實有往外擴散之痕跡（偵查卷第二十九頁、
    本院卷第五十五頁），而該酒精膏所佔之塑膠地板面積，亦
    與一百平方公分相距不遠。從而上開實驗條件所假設之條件
    ，難認與實際情形有何相異之處，本院因認並無另行傳喚鑑
    定人之必要。
  (四)是依上開鑑定書所示之鑑定結果，被告於本案中所使用之酒
    精膏一瓶、打火機、鞭炮與紙板，並不致使現場環境中之塑
    膠地板起火燒燬，亦不可能達到各種木質扶手之引火點與發
    火點，因此不可能引燃木質材料，而依現場蒐證照片與臺北
    市政府消防局九十五年八月三十日北市消調字第○九五三三
    四九八四○○號函附火災原因調查報告書之內容，亦未見任
    何衣物遺留於現場（本院卷第三十六頁至第五十六頁），本
    院自無須認定被告之行為是否可能點燃或燒燬衣物。從而，
    被告之行為於客觀上不能發生刑法第一百七十三條第一項「
    燒燬現供人使用之住宅」之犯罪結果，且依證人乙○○證述
    之情節，其用腳即將酒精膏之火踩熄（本院卷第六十五頁）
    ，而前述鑑定書又已敘明酒精膏燃燒所造成之火焰所得最高
    僅約二十至三十公分，則依現場照片顯示，塑膠地板往上二
    十至三十公分，並無任何物品置放於該處，且又無其他證據
    足以證明被告之行為於客觀上有可能對現場造成任何危險，
    應認被告之行為並無任何危險。
  (五)綜合上述，本案被告之行為不能發生「燒燬現供人使用之住
    宅」之犯罪結果，又無危險，揆諸前開法條規定，其行為自
    屬不罰，此外復查無其他積極證據足認被告有公訴人所指之
    犯行，依法自應諭知無罪之判決。
據上論斷，應依刑事訴訟法第三百零一條第一項，判決如主文。
本案經檢察官黃于真到庭執行職務
中　　華　　民　　國　　96　　年　　1 　　月　　11　　日
　　　　　　　　　刑事第七庭審判長法　官　梁耀鑌
                                  法  官  許泰誠
                                  法  官  余明賢
以上正本證明與原本無異。
如不服本判決，應於判決送達後10日內向本院提出上訴狀 (應抄
附繕本)。
  　　　　　　　　　　　　　　　　書記官　葉潔如
中　　華　　民　　國　　96　　年　　1 　　月　　11　　日
